【裁判字號】    98,繼,950
【裁判日期】    980827
【裁判案由】    陳報遺產清冊
【裁判全文】
臺灣屏東地方法院民事裁定               98年度繼字第950號
聲  明  人  丁○○
即繼承人
            丙○○
            乙○○
            戊○○○
上列當事人間陳報遺產清冊事件，本院裁定如下：
    主  文
聲請駁回。
程序費用新台幣壹仟元由聲請人平均負擔。
    理  由
一、本件聲明意旨略以：聲明人為被繼承人甲○○之兄弟姐妹，
    自成年後均未同住，被繼承人甲○○於民國95年5 月24日死
    亡，嗣後聲明人始知被繼承人負有債務，依民法繼承編施行
    法第1 條之3 第4 項規定，由聲明人繼續履行債務顯失公平
    ，應以所得遺產為限，負清償責任。為此，提出被繼承人除
    戶戶籍謄本、繼承系統表、戶籍謄本、印鑑證明、財政部臺
    灣省南區國稅財產歸屬資料清單、遺產清單、土地及建物登
    記謄本、法務部行政執行署屏東行政執行處通知影本等件，
    聲明本院依法為公示催告等語。
二、按96年12月14日修正前之民法第1156條規定，所謂應於「繼
    承開始時」起3 個月內為之，係指自「被繼承人死亡時」起
    3 個月內之意，至於繼承人是否知悉被繼承人死亡或知悉在
    後，均非所問。查被繼承人甲○○於民國95年5 月24日死亡
    ，聲明人前以本院96年繼字第138 號聲明限定繼承陳報遺產
    清冊，經本院以逾3 個月之期限裁定駁回在案，並經本院依
    職權調取本卷宗查閱屬實，是以，聲明人再次陳報遺產清冊
    ，其聲明與法不合，應予駁回。
三、再者，有關民法繼承編施行法第1 條之3 第4 項規定：「繼
    承在民法繼承編中華民國九十八年五月二十二日修正施行前
    開始，繼承人因不可歸責於己之事由或未同居共財者，於繼
    承開始時無法知悉繼承債務之存在，致未能於修正施行前之
    法定期間為限定或拋棄繼承，且由其繼續履行繼承債務顯失
    公平者，於修正施行後，以所得遺產為限，負清償責任。」
    ，僅屬聲明人於民法繼承編修正施行後對繼承債務是否負有
    限責任之問題；換言之，依前述民法繼承編施行法第1 條之
    3 第4 項規定，並未如民法第1156條第1 項規定開具遺產清
    冊「陳報法院」，或如民法第1174條第2 項規定拋棄繼承「
    向法院為之」，聲明人如符合民法繼承編施行法第1 條之3
    第4 項規定之情形，即得於被繼承人之債權人請求聲明人清
    償繼承債務時，於個案提出對繼承債務負有限責任之抗辯，
    但不因此得以聲明限定繼承；另於繼承開始前之贈與，有無
    民法第1173條第1 項適用餘地，亦屬聲明人於被繼承人之債
    權人請求聲明人清償繼承債務時之抗辯，與陳報遺產清冊無
    涉，併予敘明。
四、依非訟事件法第21條第1 項前段，第23條、民事訴訟法第85
條第1 項前段，裁定如主文。
中    華    民    國    98    年    8     月    27    日
                  家事庭法  官  李芳南
以上為正本，係照原本作成。
如不服本裁定應於送達後10日內向本院提出抗告狀，並繳納抗告
費新臺幣1,000 元。
中    華    民    國    98    年    8     月    27    日
                        書記官  周秀香


司法院資訊處製作；財團法人民間司法改革基金會備份。
